ACORDAO-COMPLETO-2422965

ACÓRDÃO 12571/2020 ATA 41/2020 - PRIMEIRA CÂMARA

VISTOS, relatados e discutidos estes autos de tomada de contas especial instaurada pelo Fundo Nacional de Saúde, em desfavor da Secretaria Municipal de Saúde de Mesquita/RJ e do Sr. Ricardo Fried, em razão de irregularidades na aplicação de recursos do Sistema Único de Saúde, que deram origem ao estabelecimento, junto ao Ministério da Saúde, do termo de ajuste sanitário 116/2011, que restou descumprido.
ACORDAM os ministros do Tribunal de Contas da União, reunidos em sessão da 1ª Câmara, ante as razões expostas pelo relator, em:
9.1. arquivar, com fundamento no art. 1º, I, da Lei 8.443/1992, c/c os arts. 169, VI, e 212 do Regimento Interno do TCU, e com o art. 6º, II, c/c o art. 19 da IN/TCU 71/2012, alterada pela IN/TCU 76/2016, a presente tomada de contas especial, ante a ausência de pressupostos de constituição e de desenvolvimento válido e regular do processo; e
9.2. dar ciência desta deliberação ao Departamento Nacional de Auditoria do SUS, ao Fundo Nacional de Saúde, à Secretaria Municipal de Saúde de Mesquita/RJ e ao Sr. Ricardo Fried.

Tomada de contas especial em razão de irregularidades na aplicação de recursos do Sistema Único de Saúde, que deram origem ao estabelecimento, junto ao Ministério da Saúde, de termo de ajuste sanitário, que restou descumprido.

Primeira Câmara

Secretaria Municipal de Saúde de Mesquita/RJ.

3. Interessados/Responsáveis:
3.1. Interessado: Fundo Nacional de Saúde - MS (00.530.493/0001-71)
3.2. Responsáveis: Ricardo Fried (XXX.725.847-XX); Secretaria Municipal de Saúde de Mesquita/RJ (04.939.756/0001-51).

13.1. Ministros presentes: Walton Alencar Rodrigues (Presidente), Benjamin Zymler, Bruno Dantas e Vital do Rêgo.
13.2. Ministros-Substitutos presentes: Augusto Sherman Cavalcanti e Weder de Oliveira (Relator).

WEDER DE OLIVEIRA

Transcrevo, com ajustes de forma, a instrução apresentada (peça 48) pela Secretaria de Controle Externo de Tomada de Contas Especial (Secex-TCE) :
"Cuidam os autos de tomada de contas especial (TCE) instaurada pelo Fundo Nacional de Saúde (FNS) - Ministério da Saúde (MS) , em desfavor da Secretaria Municipal de Saúde de Mesquita/RJ (CNPJ 04.939.756/0001-51) e do Sr. Ricardo Fried (CPF XXX.725.847-XX) , secretário municipal de saúde (gestão de 20/2/2013 a 19/10/2018, pelo menos) em razão de deixar de cumprir o Termo de Ajuste Sanitário (TAS) 116/2011, quando deveria ter realizado todas as ações previstas no TAS, o qual foi firmado a fim de sanar as improbidades aferidas pelo Relatório da Auditoria 7.653, do Departamento Nacional de Auditoria do SUS (Denasus) .
HISTÓRICO
2.	Em 27/9/2018, o Fundo Nacional de Saúde (FNS) autorizou, na forma da Lei, a autuação de processo de TCE, conforme o Despacho 761/DITCE, referente ao prejuízo causado ao Erário pela Secretaria Municipal de Saúde de Mesquita/RJ, tendo em vista o não cumprimento do plano de trabalho do TAS 116/2011, conforme o último 'Relatório de Verificação do TAS n.º 168/2013' (peça 41, p. 1) .
3.	A autorização da abertura da TCE foi precedida de determinação do TCU contida no subitem 1.7.1 do Acórdão 6333/2017-TCU-Segunda Câmara, Rel. Min. André de Carvalho:
'1.7.1. à Diretoria Executiva do Fundo Nacional de Saúde que, no tocante ao Termo de Ajustamento Sanitário nº 116 celebrado com o Município de Mesquita/RJ, com a constatação, pelo Denasus, da inexecução de correspondente objeto, caso permaneça o prejuízo apurado nos autos e ele supere o valor de alçada fixado pelo art. 6º, inciso I, da IN TCU nº 71/2012 (alterada pela IN TCU nº 76/2016) , no montante de R$ 100.000,00 (cem mil reais) , a referida diretoria providencie a imediata instauração de tomada de contas especial (TCE) , devendo informar o Tribunal de Contas da União de todo o modo sobre o resultado dessas medidas no prazo máximo de até 180 (cento e oitenta) dias, com o eventual envio nesse mesmo prazo, se for o caso, da aludida TCE para o julgamento pelo TCU;'
4.	No período de 26/11 a 12/12/2008, em atendimento a demanda do Ministério Público do Estado do Rio de Janeiro foi realizada a Auditoria 7.653, que teve como finalidade avaliar a aplicação dos recursos financeiros repassados pelo Ministério da Saúde (MS) para os tetos financeiros de epidemiologia e controle de doenças e de vigilância em saúde nos exercícios de 2002, 2003 e 2004 e no período de maio a outubro de 2008 (peça 2, p. 3) .
5.	O relatório da auditoria apresentou as seguintes conclusões (peça 2, p. 36-37) 
'O Município de Mesquita, no período de 2002 a 2004 e de maio a outubro de 2008, apresentou falhas no gerenciamento das ações de vigilância em saúde, no que se refere a falta de apresentação de documentação relativa ao desenvolvimento das ações de epidemiologia e controle de doenças e de vigilância em saúde, baixo índice de atingimento das metas pactuadas, falta de informação dos índices alcançados nas metas pactuadas nas Programações Pactuadas e Integradas de Epidemiologia e Controle de Doenças e de Vigilância em Saúde. bem como a existência de pendências de inspeções prediais, além da falta de controle e de comprovação da utilização dos recursos repassados pelo Ministério da Saúde.
A Secretaria Municipal de Saúde não conta com uma política de recursos humanos, haja vista que o seu quadro de funcionários é composto, fundamentalmente, por pessoas que exercem cargos comissionados e disponibilizados por cooperativas, fato que pode acarretar o comprometimento da qualidade na prestação de serviços de saúde, também conhecida como precarização dos vínculos de trabalho, considerado obstáculo para o desenvolvimento do sistema público de saúde, em virtude da ausência de requisitos básicos para a valorização do trabalhador da saúde, tais como, Plano de Carreira, Cargos e Salários, vínculos de trabalho com proteção social e capacitação e educação permanente dos trabalhadores, além da grande rotatividade dos profissionais, comuns nos casos das cooperativas.
Os funcionários são disponibilizados por cooperativas, porém não foram realizados procedimentos licitatórios, tampouco a celebração de contratos, ou seja, a relação com as cooperativas ocorre de forma irregular, já que contraria os princípios constitucionais de legalidade, impessoalidade moralidade, publicidade e eficiência. Considerando que o pagamento dessas empresas pode estar acarretando prejuízo ao Tesouro Nacional, tendo em vista a utilização de recursos federais, faz-se necessária à manifestação, tanto do Ministério Público Federal, como também do Tribunal de Contas da União sobre o fato.
O Fundo Municipal de Saúde não está estruturado e o gerenciamento dos recursos repassados pelo Ministério da Saúde, em especial daqueles destinados aos tetos financeiros de epidemiologia e controle de doenças e de vigilância em saúde, é realizado pelo Secretário Municipal de Fazenda, conjuntamente, com o Prefeito Municipal. Em função disso, há registros da utilização indevida desses recursos, tais como: pagamentos sem prévio empenho e por reconhecimento de dívida; pagamento de participações em congresso de informática para funcionários que exercem cargos comissionados; manutenção de veículos e para profissionais não pertencentes aos setores que desenvolvem ações de vigilância em saúde; pagamento superior ao constante na nota fiscal e aquisição de materiais de construção destinados ao hospital municipal e unidade de saúde, além da falta de comprovação de despesas e da localização de materiais. (grifado) 
Nesse sentido, o montante de R$ 972.792,69, com os devidos acréscimos legais, conforme proposição de ressarcimento constante no relatório.'
6.	Embora o RA 7.6543/Denasus tenha sido gerado em 10/9/2009, somente em 20/6/2011 o Denasus, por intermédio do Ofício 959/DENASUS/SGEP/MS (peça 4) , autorizou a firmada do TAS, no montante original de R$ 748.198,14:
'Ressaltamos que em relação as impropriedades envolvendo recursos financeiros de origem federal citadas nos itens n°s 17389, 17393, 17477 e 17388 constantes da Proposição de Ressarcimento, no valor original de R$ 748.198,14 (...) poderão ser corrigidas mediante celebração do Termo de Ajuste Sanitário (TAS) , regulamentado pela Portaria MS/GM nº 2046, de 03 de setembro de 2009 (peça 4, p. 1) ;
Quanto aos demais itens da Proposição de Ressarcimento no valor de R$ 224.594,55 (...) , dizem respeito a falta de comprovação da utilização de recursos destinados ao Teto Financeiro de Epidemiologia e controle de Doenças/TFECD, utilização de recursos da TFVS no pagamento de taxa administrativa à cooperativa, contrariando a norma legal, o que, de acordo com o artigo 3° da Portaria MS/GM 2.046/2009, não cabe a celebração do TAS, devendo o Fundo Nacional de Saúde/MS prosseguir com o processo, visando a recomposição do valor devido ao Ministério da Saúde (peça 4, p. 1) .'
7.	O TAS 116/2011 foi assinado pelo representante do MS em 10/11/2011 (peça 6, p. 4) . Segundo sua Cláusula Terceira, item 3.3, o município se comprometia a depositar R$ 983.763,61 no Fundo de Saúde municipal com recursos do próprio município (peça 6, p. 2) .
8.	O Denasus realizou auditoria, no período de 20/5 a 7/6/2013, a fim de verificar o cumprimento do TAS 116/2011. O resultado dessa auditoria compõe o Relatório de Verificação de TAS  168 (peça 24) . 
9.	O relatório de verificação do TAS 116/2011 concluiu que que a SMS de Mesquita/RJ não cumpriu o Termo de Ajuste Sanitário, no que concerne ao previsto no Plano de Trabalho, que previa aplicação do valor de R$ 983.763,61, montante que se refere à utilização indevida de recursos do FNS/MS, apurado em ação da auditoria 7.653/2009, realizada na citada entidade (peça 24, p. 8) . 
10.	O referido relatório concluiu pela responsabilização do secretário municipal de saúde à época da realização da auditoria de verificação de cumprimento do TAS, pelo valor de R$ 983.766,61 (peça 24, p. 8) , enquanto que o Parecer 216/2018-CGMRA/DENASUS/SGEP/MS, de 19/10/2018 (peça 31) , incluiu a responsabilização da SMS de Mesquita/RJ. 
11.	Dessa forma, o tomador de contas, conforme demonstrado no item IV do Relatório do Tomador de Contas Especial 188/2018, concluiu pela responsabilização solidária da SMS de Mesquita/RJ e do Sr. Ricardo Fried (peça 41, p. 4) , no montante original quantificado em R$ 983.763,61 (peça 41, p. 6) , embora sem especificar explicitamente o cofre credor.
12.	Em 12/11/2019, a Controladoria-Geral da União (CGU) emitiu o Relatório de Auditoria 1.170/2018 (peça 43) , em concordância com o relatório do tomador de contas (peça 41) . O certificado de auditoria e o parecer do dirigente do órgão de controle interno concluíram pela irregularidade das presentes contas (peças 44 e 45) .
13.	Em 10/12/2019, o ministro responsável pela área atestou haver tomado conhecimento das conclusões contidas no relatório e certificado de auditoria, bem como do parecer conclusivo do dirigente do órgão de controle interno, manifestando-se pela irregularidade das contas, e determinou o encaminhamento do processo ao Tribunal de Contas da União (peça 46) .
14.	Em 16/12/2019 a presente TCE foi autuada no TCU, dando início à sua fase externa.
ANÁLISE DOS PRESSUPOSTOS DE PROCEDIBILIDADE DA IN/TCU 71/2012
Apreciação do Prejuízo ao Contraditório e Ampla Defesa
15.	Verifica-se que houve o transcurso de mais de dez anos desde o fato gerador sem que tenha havido a notificação do responsável pela autoridade administrativa federal competente (art. 6º, inciso II, c/c art. 19 da IN/TCU 71/2012, modificada pela IN/TCU 76/2016) , uma vez que o fato gerador da irregularidade sancionada ocorreu entre 2002 e 2008 os responsáveis foram notificados pela autoridade administrativa competente em entre janeiro e maio de 2018, conforme demonstrado no relatório do tomador de contas (peça 41, p. 5) .
Valor de Constituição da TCE
16.	Verifica-se, ainda, que o valor atualizado do débito apurado (sem juros) em 1º/1/2017 era superior ao limite mínimo de R$ 100.000,00, na forma estabelecida conforme os arts. 6º, inciso I, e 19 da IN/TCU 71/2012, modificada pela IN/TCU 76/2016. 
OUTROS PROCESSOS/DÉBITOS NOS SISTEMAS DO TCU COM OS MESMOS RESPONSÁVEIS
17.	Informa-se que não foi encontrado débito imputável aos responsáveis arrolados neste processo em outros em curso no Tribunal.
18.	A tomada de contas especial está, assim, devidamente constituída e em condição de ser instruída.
EXAME TÉCNICO
19.	Os elementos contidos no autos indicam que a presente TCE deve ser arquivada sem julgamento do mérito por dois motivos: ausência de pressupostos de constituição e de desenvolvimento válido e regular do processo e transcurso de mais de dez anos desde o fato gerador, sem que tenha havido a notificação do responsável pela autoridade administrativa federal competente, circunstância que inviabiliza o pleno exercício do contraditório e da ampla defesa.
Caracterização da Irregularidade
20.	Os documentos acostados aos autos demonstram o não cumprimento do TAS 116/2011 pela SMS de Mesquita/RJ.
21.	A celebração do referido TAS, previsto na Portaria GM/MS 204/2007, regulamentada pela Portaria GM/MS 2.046/2009 e alterada pela Portaria GM/MS 768/2011, teve como finalidade a correção de impropriedades registradas no RA 7.653/Denasus, decorrentes do descumprimento de obrigações pela SMS de Mesquita/RJ (peça 24, p. 3) .
22.	No entanto, a celebração do TAS infringiu o disposto no art. 3º, inciso II, da Portaria GM/MS 2.046/2009, segundo o qual quando houver infração à norma legal não cabe a celebração do TAS. A infração à norma legal foi verificada na auditoria 7.653/Denasus, conforme apontado no item IX - Proposição de Ressarcimento do RA 7.653/Denasus (peça 2, p. 37-45) , especialmente aos art. 62 e 63 da Lei 4.320/1964. 
23.	Independentemente de sua celebração indevida, o § 2º do art. 5º dessa Portaria estabelece que o não cumprimento do TAS no prazo determinado ensejará a continuidade do processo de auditoria, ou seja, não cumprido o TAS volta-se à situação anterior, com dano ao erário e obrigação de os gestores recompor o FNS.
24.	Consequentemente, a irregularidade tratada nestes autos deixa de ser o não cumprimento do TAS 116/2011 e passam a ser aquelas apontadas no RA 7.653/Denasus, qual seja, falta de comprovação da utilização de recursos destinados ao teto financeiro de epidemiologia e controle de doenças - TFECD (Constatação 17422) ; utilização indevida de recursos destinados ao teto financeiros de epidemiologia e controle de doenças - TFECD (Constatação 17397) ; utilização de recursos do teto financeiro de vigilância em saúde (TFVS) na aquisição de materiais cirúrgicos e hospitalares (Constatação 17389) ; utilização de recursos do TFVS para pagamentos a cooperados que não atuaram no desenvolvimento de ações pertinentes à vigilância em saúde (Constatação 17388) ; utilização de recursos do TFVS na aquisição de equipamentos de informática não localizados pela equipe de auditoria (Constatação 17493) ; utilização indevida de recursos do TFVS (Constatação 17511) ; pagamento em valor superior ao apresentado em nota fiscal (Constatação 17512) ; utilização de recursos destinados ao TFVS no pagamento de manutenção de veículos que não pertencem à frota da Coordenação de Vigilância em Saúde (Constatação 17477) .
Caracterização da responsabilidade
25.	De acordo com auditores do Denasus, essas irregularidades deveriam ser atribuídas aos seguintes agentes, gestores da saúde do município de Mesquita/RJ:  Artur Messias da Silveira (CPF XXX.100.877-XX) , prefeito (gestão de 1/1/2005 a 31/12/2008) ; Erotildes de Amorim Torres (XXX.438.117-XX) , secretária municipal de saúde (gestão de 22/1/2002 a 14/2/2004) ; Framinio Aristides Gonçalves (XXX.047.747-XX) , prefeito (gestão de 11/12/2004 a 31/12/2004) ; José Montes Paixão (CPF XXX.913.717-XX) , prefeito (gestão de 1/1/2001 a 23/4/2004) ; Luciano Leandro Demarchi (CPF XXX.532.599-XX) , secretário de saúde (gestão de 16/4/2004 a 4/1/2005) ; Roseli Monteiro da Silva (CPF XXX.225.357-XX) , secretária de saúde (gestão de10/04/2006 a 31/8/2008) . 
26. 	Portanto, tanto o tomador de contas especiais, quanto o órgão de controle interno, procederam à apuração das responsabilidades com erro, responsabilizando pessoas indevidas.
27.	De acordo com o art. 2º da IN/TCU 71/2012, alterada pela IN/TCU 76/2016, a TCE deve apurar responsabilidade por ocorrência de dano à administração pública federal, com apuração dos fatos, quantificação do dano e identificação dos responsáveis. Como a fase interna da TCE deixou de identificar os verdadeiros responsáveis pelo dano ao erário, tem-se por ausente um dos pressupostos de constituição e desenvolvimento válido e regular do processo.
28.	Paralelamente, o inciso II do art. 6º da IN/TCU 71/2012, alterada pela IN/TCU 76/2016, estabelece que quando houver transcorrido prazo superior a dez anos entre a data provável de ocorrência do dano e a primeira notificação dos responsáveis pela autoridade administrativa competente a TCE ficará dispensada, salvo determinação em contrário do TCU.
29.	No caso em questão, houve determinação do TCU no sentido de instauração de TCE por motivo diverso, qual seja, o descumprimento do TAS 116/2011. Porém, o Acórdão 6333/2017-TCU-Segunda Câmara, Rel. Min. André de Carvalho, não considerou que os débitos seriam de 2002, 2003 e 2008.
30.	Passados mais de dez anos desde o fato gerador da última irregularidade, ocorrida em 31/10/2008 (peça 2, p. 45-46) , ainda não houve a notificação dos responsáveis pela autoridade administrativa competente exigida na fase interna da TCE, uma vez que as notificações foram dirigidas as pessoas que não eram aquelas responsáveis pelas irregularidades apontados no RA 7.653/Denasus.
31.	Embora haja controvérsias, o Tribunal poderia realizar a citação de responsáveis não arrolados na fase interna da TCE. Contudo, nesse caso concreto, o decurso de prazo de mais de dez anos entre a realização das despesas irregulares e a notificação dos responsáveis pelo TCU, constitui, em tese, prejuízo ao contraditório e à ampla defesa, haja vista que exigir comprovantes de despesas realizadas no âmbito da SMS de Mesquita/RJ, referentes a exercícios de 2002, 2003 e 2008, não é razoável.
32.	Além de previsão normativa de dispensa de instauração, ou de arquivamento para TCE ainda sem citação válida, a jurisprudência do TCU tem permitido o arquivamento de TCE quando tiver decorrido prazo superior a dez anos entre a ocorrência do fato e notificação do responsável, associado com indícios de efetivo prejuízo à defesa do responsável, a exemplo do Acórdão 7069/2019-TCU-Segunda Câmara, Rel. Min. Vital do Rego, cujo excerto do voto se transcreve:
'Acompanho o entendimento do douto Parquet no sentido de que o caso em análise se enquadra à regra jurisprudencial que vem sendo adotada pelo TCU, segundo a qual a eventual instauração da TCE, ou a citação do responsável, após o decurso de mais de 10 anos dos fatos impugnados, sugere prejuízo ao exercício da ampla defesa e do contraditório aos responsáveis, de modo a macular os pressupostos de constituição e de desenvolvimento válido e regular do processo. Cito nesse sentido, os Acórdão 3778/2018-TCU-Segunda Câmara, do Relator Min. José Múcio Monteiro, e 1.016/2018-TCU-1ª Câmara, Relator Min. Augusto Sherman.'
33.	Dessa forma, o caso concreto se subsome à regra jurisprudencial que vem sendo adotada pelo TCU, segundo a qual a eventual instauração da TCE, ou a citação do responsável, após o decurso de mais de dez anos dos fatos impugnados pressupõe prejuízo ao exercício da ampla defesa e do contraditório aos responsáveis imputados, de modo a macular os pressupostos de constituição e de desenvolvimento válido e regular do processo (Acórdão 20385/2011-TCU-Primeira Câmara e 3.778/2018-TCU-2ª Câmara, Rel. Min. José Múcio Monteiro; Acórdão 1016/2018-TCU-Primeira Câmara, Rel. Min. Augusto Sherman) .
34.	Por isso, nos termos do art. 6º, inciso II, da IN/TCU 71/2012 e do art. 212 do Regimento Interno/TCU, a presente TCE deve ser arquivada sem julgamento de mérito, por ausência dos pressupostos de constituição e de desenvolvimento válidos.
CONCLUSÃO
35.	Tendo em vista que o exame da ocorrência que ensejou a instauração da presente tomada de contas especial evidenciou a ausência de pressupostos de constituição e de desenvolvimento válido e regular do processo, cabe propor, desde logo, o arquivamento dos autos, sem julgamento de mérito, nos termos do art. 212 do RI/TCU (itens 25 a 27) .
36.	Adicionalmente, o exame evidenciou o transcurso de mais de dez anos desde o fato gerador, sem que tenha havido a notificação dos responsáveis pela autoridade administrativa federal competente, circunstância que inviabiliza o pleno exercício do contraditório e da ampla defesa; considerando, ainda, que o processo encontra-se pendente de citação válida neste Tribunal, cabe propor o arquivamento do processo, dando-se ciência ao órgão instaurador e aos responsáveis arrolados na fase interna da TCE, conforme disposto no art.  6º, inciso II, c/c o art. 19 da IN/TCU 71/2012 (itens 28 a 34) .  
PROPOSTA DE ENCAMINHAMENTO
37.	Diante do exposto, submeto os autos à consideração superior, propondo:
	a) arquivar, com fundamento no art. 1º, inciso I, da Lei 8.443/1992, c/c os arts. 169, inciso VI, e 212 do Regimento Interno do TCU, e com o art. 6º, inciso II, c/c o art. 19 da IN/TCU 71/2012, alterada pela IN/TCU 76/2016, a presente tomada de contas especial, ante a ausência de pressupostos de constituição e de desenvolvimento válido e regular do processo;
	b) dar ciência da deliberação que vier a ser proferida ao Departamento Nacional de Auditoria do SUS, ao Fundo Nacional de Saúde, à Secretaria Municipal de Saúde de Mesquita/RJ e ao Sr. Ricardo Fried."
Em discordância com a instrução do auditor, o titular da Secex-TCE, acolheu (peça 50) o parecer elaborado pelo diretor da subunidade (peça 49) , exarado nos seguintes termos: 
"Cuidam os autos de tomada de contas especial (TCE) instaurada pelo Fundo Nacional de Saúde (FNS) , em desfavor da Secretaria Municipal de Saúde de Mesquita/RJ (CNPJ 04.939.756/0001-51) e do Sr. Ricardo Fried (CPF XXX.725.847-XX) , secretário municipal de saúde (gestão de 20/2/2013 a 19/10/2018, pelo menos) em razão de deixar de cumprir o Termo de Ajuste Sanitário (TAS) 116/2011, firmado a fim de sanar impropriedades constantes do Relatório de Auditoria 7.653, do Departamento Nacional de Auditoria do SUS (Denasus) . 
HISTÓRICO
2.	Primeiramente, ressalte-se que esta TCE foi instaurada em cumprimento a comando contido no Acórdão 6333/2017-TCU-Segunda Câmara (rel. Ministro-Substituto André de Carvalho) , que assim determinou:
'1.7. Determinar:
1.7.1. à Diretoria Executiva do Fundo Nacional de Saúde que, no tocante ao Termo de Ajustamento Sanitário nº 116 celebrado com Município de Mesquita/RJ, com a constatação, pelo Denasus, da inexecução de correspondente objeto, caso permaneça o prejuízo apurado nos autos ele supere o valor de alçada fixado pelo art. 6°, inciso I, da IN TCU nº 71/2012 (alterada pela IN TCU nº 76/2016) , no montante de R$ 100.000,00 (cem mil reais) , a referida diretoria providencie a imediata instauração de tomada de contas especial (TCE) , devendo informar o Tribunal de Contas da União de todo o modo sobre resultado dessas medidas no prazo máximo de até 180 (cento oitenta) dias, com o eventual envio nesse mesmo prazo, se for o caso, da aludida TCE para o julgamento pelo TCU.'
3.	O TAS 116/2011, a que se refere o Acórdão, foi firmado a fim de compensar/corrigir impropriedades constatadas por auditoria do Denasus realizada naquele município no período de 26/11 a 12/12/2008, descritas no Relatório de Auditoria 7.653 (peça 2) . As constatações foram as seguintes:
	Constatação
	Descrição
	Localização nos autos
	Débito

				Data
	Valor

	17388
	Utilização de recursos do teto financeiro de vigilância em saúde TFVS, no pagamento de serviços prestados pela MULTIPROF-Cooperativa Multiprofissional de Serviços relativo a cooperados que não atuaram no desenvolvimento das ações de vigilância em saúde
	Peça 2 - p. 33-35, 41-42, 45
	22/12/2004
	203.390,48

				30/12/2004
	154.069,59

				12/09/2008
	976,00

				02/10/2008
	186.000,00

	17389
	Utilização de recursos dos tetos financeiros de epidemiologia e controle de doenças TFECD e de vigilância em saúde TFVS na aquisição de materiais destinados ao hospital municipal e demais unidades saúde.  
	peça 2, p. 21-22 e 41
	17/06/2004
	129.418,10

	17393
	Utilização de recursos do teto financeiro de vigilância em saúde TFVS na aquisição de materiais de construção para utilização no hospital municipal e nas unidades de saúde (peça 2, p. 25 e 45) 
	peça 2, p. 25 e 45
	02/10/2008
	30.736,73

	17477
	Utilização de recursos destinados ao teto financeiro da vigilância em saúde - TFVS no pagamento de manutenção de veículos que não pertencem à frota da Coordenação da Vigilância em Saúde
	peça 2, p. 30 e 44
	26/08/2008
	43.607,24

	TOTAL
	748.198,14

4.	Das constatações relacionadas no quadro retro, a 17477 refere-se a recursos utilizados em desvio de finalidade. As demais tratam de desvio de objeto. Ressalte-se, ainda, que além dessas constatações, houve outras, de responsabilidade dos gestores, que foram tratadas na TCE objeto do TC Processo 019.860/2013-7.
5.	Em 19/11/2011, foi emitido o PARECER/COADE/CGAUD/DENASUS n. 30 (peça 25) , favorável à celebração do Termo de Ajuste Sanitário. Observa-se, no entanto, que o parecer faz menção, além das constatações contidas no quadro acima, também à constatação 17493. Porém, essa não foi incluída no acordo, tendo sido tratada no TC Processo 019.860/2013-7, tomada de contas especial que responsabilizou pessoalmente os gestores à época.
6.	As ações acordadas no TAS para cumprimento pela Secretaria Municipal de Saúde de Mesquita-RJ estão descritas no plano de trabalho acostado à peça 5, e referem-se a aquisição, com recursos próprios da municipalidade, de materiais, equipamentos, veículos, materiais de consumo etc. para diversas ações de saúde no município.
7.	Assim, o Termo de Ajuste Sanitário 116/2011 foi firmado em 10 de novembro de 2011, para cumprimento no prazo de 12 meses. Assinaram o referido acordo o Sr. Alexandre Lima Olivares, Secretário Municipal de Saúde de Mesquita-RJ, e o Sr. Luiz Odorico Monteiro de Andrade - Secretário de Gestão Estratégica e Participativa do Ministério da Saúde (SGEP/MS) (peça 6) .
EXAME TÉCNICO
8.	Primeiramente, sobre o não cumprimento do acordo, cabe trazer a lume o que a Cláusula 6ª do TAS estabelece (peça 6, p. 3) :
'O descumprimento parcial ou total do TAS ensejará a continuidade do processo da auditoria, relativo aos itens em que há incidência do Termo, inclusive com o devido encaminhamento ao Fundo Nacional de Saúde FNS/MS, se for o caso, para as providências de ressarcimento, sem prejuízo dos demais encaminhamentos aos Órgãos de controle interno externo, em caso de impropriedade sujeita sua apreciação.'
9.	Pode-se inferir do teor dessa cláusula que, no caso descumprimento do TAS, deverão ser apuradas as responsabilidades não só pela irregularidade relativa ao descumprimento do ajuste em si, mas também pelo cometimento das irregularidades que levaram ao ajuste, no caso concreto aquelas constatações relacionadas no quadro inserido no item 3 acima. Nesse sentido, pode-se afirmar, que são 3 (três) as irregularidades a serem tratadas nesta TCE:
a)	desvios de objeto no uso de recursos do SUS recebidos da União, em ações de saúde no município de Mesquita-RJ, ocorridos nos anos de 2004 e 2008, conforme constatações 17388, 17389 e 17393 do Relatório de Auditoria 7.653 do Denasus;
b)	desvio de finalidade no uso de recursos do SUS recebidos da União, em ações de saúde no município de Mesquita-RJ, ocorrido no ano de 2008, conforme constatação 17477 do Relatório de Auditoria 7.653 do Denasus;
c)	não cumprimento do Termo de Ajuste Sanitário 116/2011;
Exame das irregularidades relativas a desvios de objeto
10.	No que se refere a desvios de objeto/finalidade na área da saúde, cabe esclarecer que o TCU, por meio do entendimento firmado no Acórdão 1072/2017-TCU-Plenário (rel. min. Bruno Dantas) , fixou a responsabilidade do ente federado recebedor dos recursos em solidariedade com o agente causador da irregularidade, nos seguintes termos:
'9.3.2. com relação aos débitos decorrentes de desvio de objeto ou finalidade:
9.3.2.1. o art. 27, inciso I, da Lei Complementar 141/2012 impõe a obrigação de devolução dos valores aplicados indevidamente, não fazendo distinções entre o desvio de objeto e o de finalidade;
9.3.2.2. considerando que as despesas irregulares são realizadas em benefício da comunidade local, cabe, na linha do que determina o art. 3º Decisão Normativa TCU 57/2004 e o art. 27, inciso I, da Lei Complementar 141/2012, ao ente federado a obrigação de recompor, com recursos próprios, os valores gastos indevidamente, atualizados monetariamente, ao fundo de saúde do ente beneficiário do repasse, podendo, ainda, haver a responsabilização solidária do agente público causador da irregularidade e a sua apenação com multa; (grifos acrescidos) 
9.3.2.3. embora não se possa falar propriamente em dano ao erário, a obrigação de recomposição do fundo local caracteriza um débito do ente beneficiário do repasse perante o fundo de saúde local, cabendo, portanto, a instauração de tomada de contas especial para perquirir esses valores, nos moldes da Lei 8.443/1992 e dos demais normativos que regem a matéria no âmbito deste Tribunal, bem como das diretrizes estabelecidas no item 9.3.5 abaixo e seus subitens;'
11.	Contudo, em relação especificamente às irregularidades relativas aos desvios de objeto tratados nesta TCE, ocorridos anteriormente à Lei Complementar 141/2012, esclarece-se que o TCU, em recente decisão (Acórdão 1045/2020-TCU-Plenário - rel. min. Benjamin Zymler) , em situação semelhante, dispensou um município recebedor da obrigação de recompor o seu próprio fundo de saúde. Segue excerto do voto) :
'42. Os presentes autos, contudo, guardam a especificidade de que o desvio de objeto ocorreu há cerca de dez anos e, sob esse enfoque, desde já, agradeço as contribuições do Gabinete da Ministra Ana Arraes.
43. Ora, como antes exposto, o processo de planejamento e orçamento do Sistema Único de Saúde (SUS) deve compatibilizar as necessidades da política de saúde com a disponibilidade de recursos em planos de saúde dos municípios, dos estados, do Distrito Federal e da União (art. 36 da Lei 8.080/1990) .
44. Nesse sentido, o Decreto 7.508/2011 - que regulamenta a Lei 8.080/1990 e dispõe sobre a organização do Sistema Único de Saúde - estabelece que:
'Art. 16. No planejamento devem ser considerados os serviços e as ações prestados pela iniciativa privada, de forma complementar ou não ao SUS, os quais deverão compor os Mapas da Saúde regional, estadual e nacional.
Art. 17. O Mapa da Saúde será utilizado na identificação das necessidades de saúde e orientará o planejamento integrado dos entes federativos, contribuindo para o estabelecimento de metas de saúde.
Art. 18. O planejamento da saúde em âmbito estadual deve ser realizado de maneira regionalizada, a partir das necessidades dos Municípios, considerando o estabelecimento de metas de saúde.'
52. Por outro lado, a Lei Complementar 141/2012, estabelece que:
'Art. 38. O Poder Legislativo, diretamente ou com o auxílio dos Tribunais de Contas, do sistema de auditoria do SUS, do órgão de controle interno e do Conselho de Saúde de cada ente da Federação, sem prejuízo do que dispõe esta Lei Complementar, fiscalizará o cumprimento das normas desta Lei Complementar, com ênfase no que diz respeito:
I - à elaboração e execução do Plano de Saúde Plurianual;
II - ao cumprimento das metas para a saúde estabelecidas na lei de diretrizes orçamentárias;'.
45. Já a Portaria Consolidadora 1/2017 do Ministério da Saúde - que consolida as normas sobre os direitos e deveres dos usuários da saúde e a organização e o funcionamento do Sistema Único de Saúde - estabelece que:
'Art. 96. O Plano de Saúde, instrumento central de planejamento para definição e implementação de todas as iniciativas no âmbito da saúde de cada esfera da gestão do SUS para o período de 4 (quatro) anos, explicita os compromissos do governo para o setor saúde e reflete, a partir da análise situacional, as necessidades de saúde da população e as peculiaridades próprias de cada esfera.') .
46. Em suma, a cada período de quatro anos há a definição das necessidades de saúde da população e a previsão de recursos para supri-las.
47. Por certo, a ocorrência de desvio de objeto no exercício de 2010 provocou que as ações de saúde naquele exercício não tenham acontecido como o planejado. Ou seja, não ocorreram os procedimentos oftalmológicos então previstos (treino de orientação e mobilidade; atendimento/acompanhamento; e reabilitação visual) .
48. Entretanto, não há garantia de que, transcorridos dez anos, tais procedimentos ainda sejam necessários ou se encaixem como prioritários. É possível que essa demanda já tenha sido suprida nos exercícios seguintes e não se faça mais necessária. É igualmente possível que essa demanda ainda seja necessária e já estejam contemplados recursos no plano de saúde atual para supri-la. Ainda é possível que a demanda ainda exista, mas haja outras prioridades para a saúde mais relevantes e que se colocam como prioritárias na destinação dos recursos.
49. Em outras palavras, a transferência dos recursos federais ora questionados teve como fim a prestação de serviços definidos por condições particulares da realidade daquele período. Remanejar recursos do município agora representaria obrigação dissociada da análise das reais necessidades da população local, com impacto no planejamento das ações de saúde, que, por sua vez, também seguem ditames legais específicos.
50. Em suma, quanto o Tribunal determina que o município realoque recursos para um objeto atrelado a necessidades de dez anos atrás pode interferir de forma inadequada no uso efetivo dos recursos atualmente disponíveis para tão importante área e afetar o cumprimento das metas previstas no plano plurianual de saúde. Nesse sentido, menciono o decidido mediante o Acórdão 5313/2019-TCU-Segunda Câmara) .
51. Deve, dessa forma, ser considerado o disposto no art. 20 da Lei de Introdução às normas do Direito Brasileiro para que, neste caso concreto, não seja efetuada determinação ao município para que recomponha os próprios cofres municipais:
	'Art. 20. Nas esferas administrativa, controladora e judicial, não se decidirá com base em valores jurídicos abstratos sem que sejam consideradas as consequências práticas da decisão.'
52. Outro aspecto a ser considerado é que o gestor atual da municipalidade não deu causa ao desvio praticado por seu longínquo antecessor. Ou seja, esse primeiro que, presumivelmente, fez um adequado planejamento de saúde e buscou cumpri-lo, vai ter a realização de suas metas prejudicadas por um fato a que não deu causa. Ou seja, acaba-se, por via transversa, punindo o bom gestor, sem prejuízo, por certo, da população que não vai ter atendidas as suas necessidades mais prementes de saúde.
53. Creio não haver dúvidas de que a prática de desvio de objeto na área de saúde é fato grave e que deve estar sujeito a uma resposta pronta e rígida por parte desta Corte de Contas de forma a desencorajar tal procedimento. Nesse aspecto, creio que a aplicação de sanção pecuniária e o julgamento pela irregularidade das contas dos responsáveis por tal procedimento sirvam ao propósito de prevenir a ocorrência de outras infrações e de desestimular a prática da conduta.
54. Por outro lado, a determinação para que a municipalidade recomponha os próprios cofres municipais pode ter o efeito contrário, ou seja, servir de estímulo para que o gestor pratique o desvio de objeto. Isso porque, ciente de que a determinação, de acordo com os necessários trâmites processuais, não ocorrerá durante o seu mandato, o gestor pode se sentir estimulado a praticar o ilícito de forma a prejudicar o seu sucessor, eventual adversário político. Ou seja, o prefeito antecessor pratica o ato ilícito para atender interesses próprios de sua gestão e ainda prejudica o seu sucessor.
55. Em sendo assim, embora por motivos diversos, acolho a proposta do Ministério Público junto ao TCU no sentido de acatar as alegações de defesa apresentadas pela municipalidade.'
12.	Assim, a fim de que não seja dado tratamento diferenciado a situações semelhantes em que houve desvio de objeto, cabe dispensar o município de Mesquita-RJ da responsabilidade de recompor o seu próprio fundo de saúde, na mesma linha do que foi decidido na situação tratada pelo Acórdão 1045/2020-TCU-Plenário.
Exame da irregularidade relativa a desvio de finalidade
13.	No que se refere ao desvio de finalidade na 'utilização de recursos destinados ao teto financeiro da vigilância em saúde - TFVS no pagamento de manutenção de veículos que não pertencem à frota da Coordenação da Vigilância em Saúde', tratado na constatação 17477, considerando a linha de decisão que já vinha sendo adotada pelo Tribunal nos desvios de finalidade anteriores à Lei Complementar 141/2012, bem como nos termos do entendimento firmado pelo TCU no item 9.3.2.2 do Acórdão 1072/2017-TCU-Plenário, referido no parágrafo 10 retro, cabe ao município a obrigação de recompor o seu próprio fundo de saúde. Assim, pode-se caracterizar a irregularidade causadora do débito, como segue:
Ocorrência: Desvio de finalidade na utilização de recursos destinados ao teto financeiro da vigilância em saúde - TFVS no pagamento de manutenção de veículos que não pertencem à frota da Coordenação da Vigilância em Saúde, incluído no TAS 116/2011 que foi descumprido;
Responsável: Município de Mesquita-RJ (CNPJ
Condutas: beneficiar-se de recursos teto financeiro da vigilância em saúde em finalidade distinta da prevista na Portaria GM/MS 1.172/2004;
Valor histórico: 43.607,24, em 26/8/2008;
Dispositivos violados: art. 14 da Portaria GM/MS 1.172/2004;
Evidência: constatação 17477 do Relatório de Auditoria no Denasus nº 7653 (peça 2, p. 30) .
14.	Cabe destacar, no entanto, que o valor desse débito atualizado (sem juros) até 1/1/2017 é R$ 73.186,03, portanto inferior ao limite mínimo de R$ 100.000,00, na forma estabelecida conforme os arts. 6º, inciso I, e 19 da IN/TCU 71/2012, modificada pela IN/TCU 76/2016, podendo, assim, dispensar o município de seu recolhimento. 
15.	No que se refere à possibilidade de aplicação de multa aos gestores que deram causa aos desvios de objeto e de finalidade nos anos de 2004 e 2008, da qual trata o item 9.3.2.2. do Acórdão 1072/2017-TCU-Plenário, informa-se que a pretensão punitiva se encontra prescrita, conforme entendimento contido no Acórdão 1441/2016-TCU-Plenário (Rel. Ministro Benjamin Zymler) , pois subordina-se ao prazo geral de prescrição indicado no art. 205 do Código Civil, qual seja, dez anos contados a partir da data de ocorrência da irregularidade sancionada, nos termos do art. 189 do Código Civil.
Exame da irregularidade relativa ao não cumprimento do TAS 116/2011  
16.	Conforme já discorrido no item 8 desta peça, o descumprimento do TAS enseja a continuidade do processo da auditoria, nos termos da Cláusula 6ª do termo de ajuste (peça 6, p. 3) , o que proporcionou o reexame das irregularidades relativas a desvios de objeto/finalidade, conforme  exposto nos parágrafos 8 a 14 retro. 
17.	Resta, no entanto, análise e encaminhamento relativos ao descumprimento do acordo firmado entre a municipalidade e o órgão do Ministério da Saúde. Nesse sentido, cabe ressaltar que o fato de estar sendo proposto encaminhamento à parte para os desvios que ensejaram o TAS não exime os secretários da responsabilidade de não ter dado cumprimento ao acordo firmado no Termo de Ajuste Sanitário, podendo ser caracterizada como segue: 
Ocorrência: Não cumprimento do Termo de Ajuste Sanitário 116/2011, firmado entre a Secretaria Municipal de Saúde de Mesquita-RJ e o Ministério da Saúde. 
Responsáveis: Sr. Alexandre Lima Olivares (CPF XXX.568.068-XX) , Secretário Municipal de Saúde de Mesquita-RJ no período de 15/9/2010 a 1/1/2013; Ricardo Freid (CPF XXX.725.847-XX) , Secretário Municipal de Saúde de Mesquita-RJ no período de 20/2/2013 a 19/10/2018;
Condutas: não dar cumprimento ao plano de trabalho do Termo de Ajuste Sanitário 116/2011;
Nexo de Causalidade: o não cumprimento do TAS impediu a correção das impropriedades constatadas pela Auditoria do Denasus nº 7.653;
Dispositivos violados: Termo de Ajuste Sanitário 116/2011;
Evidências: constatações 260569, 260570, 260571 e 262324 do Relatório de Verificação 168 (peça 24) ;
Encaminhamento: audiência.
18.	Assim, inexistindo nos autos elementos que permitam concluir pela boa-fé dos responsáveis, posiciona-se pela necessidade de se realizar audiência dos gestores acima relacionados, para que apresentem as suas razões de justificativa acerca do descumprimento do TAS 116/2011.
CONCLUSÃO
19.	A análise constante dos itens 10 a 12 desta peça permite concluir que, pelas mesmas razões contidas no voto condutor do Acórdão 1045/2020-TCU-Plenário - rel. min. Benjamin Zymler, o Município de Mesquita-RJ deve ser dispensado do recolhimento dos débitos relativos aos desvios de objetos tratados no TAS 116/2011.
20.	Quanto ao débito correspondente ao desvio de finalidade, o único remanescente nesta TCE, conclui-se, de acordo com a análise contida nos itens 13 e 14 retro, que pode também ser dispensado o seu recolhimento, devido à baixa materialidade e por estar abaixo do limite mínimo de R$ 100.000,00, na forma estabelecida conforme os arts. 6º, inciso I, e 19 da IN/TCU 71/2012, modificada pela IN/TCU 76/2016. 
21.	Conclui-se, também, que resta prescrita a pretensão punitiva que poderia alcançar os gestores que deram causa aos desvios de objeto e de finalidade, considerando que tais irregularidades ocorreram há mais de 10 anos, nos anos de 2004 e 2008.
22.	Conclui-se, por fim, pela necessidade de se realizar audiência dos gestores que deixaram que deixaram de dar cumprimento ao TAS 116/2011.
INFORMAÇÕES ADICIONAIS
23.	Informa-se que não há delegação de competência do relator deste feito, Ministro Substituto Weder de Oliveira, para as audiências, nos termos do art. 1º, §3º, da Portaria-MINS-WDO nº 8, de 6/8/2018.
PROPOSTA DE ENCAMINHAMENTO
24.	Diante do exposto, manifesta-se discordância com o encaminhamento proposto na instrução e submetem-se os autos à consideração superior, propondo:
a)	realizar a audiência dos Srs. Alexandre Lima Olivares (CPF XXX.568.068-XX) , Secretário Municipal de Saúde de Mesquita-RJ no período de 15/9/2010 a 1/1/2013 e Ricardo Freid (CPF XXX.725.847-XX) , Secretário Municipal de Saúde de Mesquita-RJ no período de 20/2/2013 a 19/10/2018, com fundamento nos arts. 10, § 1º, e 12, incisos I e III, da Lei 8.443/1992 c/c o art. 202, incisos I e III, do RI/TCU, para que, no prazo de quinze dias, apresentem razões de justificativa quanto à irregularidade detalhada a seguir:
Ocorrência: Não cumprimento do Termo de Ajuste Sanitário 116/2011, firmado entre a Secretaria Municipal de Saúde de Mesquita-RJ e o Ministério da Saúde; 
Condutas: deixar de dar cumprimento ao plano de trabalho do Termo de Ajuste Sanitário 116/2011;
Nexo de Causalidade: o não cumprimento do TAS impediu a correção das impropriedades constatadas pela Auditoria do Denasus nº 7.653;
Dispositivo violado: Termo de Ajuste Sanitário 116/2011;
Evidências: constatações 260569, 260570, 260571 e 262324 do Relatório de Verificação 168 (peça 24) .
b)	esclarecer aos responsáveis, em obediência ao art. 12, § 3º, da Lei 8.443/1992, e ao art. 12, inciso VII, da Resolução TCU 170/2004, que o não atendimento à audiência implicará revelia, para todos os efeitos, dando-se prosseguimento ao processo; (...) ."
Em razão de não vislumbrar motivos para a promoção da audiência proposta, determinei (peça 51) o encaminhamento dos autos para o MP/TCU a fim de ser exarado parecer a respeito do mérito proposto na instrução de peça 48.
O representante do MP/TCU (peça 52) , subprocurador-geral Lucas Rocha Furtado, discordou da proposta da unidade instrutiva, nos seguintes termos:
"Trata-se de tomada de contas especial instaurada pelo Fundo Nacional de Saúde-MS, em desfavor da Secretaria Municipal de Saúde de Mesquita/RJ e do Sr. Ricard Fried, Secretário Municipal de Saúde de 20/2/2013 a 19/10/2018, em razão de deixar de cumprir o Termo de Ajuste Sanitário (TAS) 116/2011, firmado com a finalidade de sanar as improbidades aferidas pelo Relatório da Auditoria 7.653 do Denasus, referentes ao período de 2002 a 2004 e de maio a outubro de 2008 (peça 2, p. 1-47) . 
Consoante o Relatório do Denasus, o débito, no total de R$ 972.792,69, decorreria das seguintes irregularidades:
'a)	Constatação 17397 - utilização, em 2002, de recursos do teto financeiro de epidemiologia e controle de doenças - TFECD no pagamento de passagens aéreas, hospedagem, alimentação e inscrição para participação em congresso de funcionários de cargos comissionados, em desacordo com a Portaria/MS 1399/1999, vigente à época da ocorrência do fato, vedação mantida pela PT/MS 1172/2004 (R$ 6.544,20 - peça 2, p. 18-19) . Responsável: Erotildes de Amorim Torres;
b)	Constatação 17422 - falta de comprovação da utilização de recursos dos tetos financeiros de epidemiologia e controle de doenças - TFECD e de vigilância em saúde - TFVS nos anos de 2002 a 2004 e de maio a outubro de 2008, em desacordo com as Portarias/MS 1399/1999 e 1172/2004 (R$ 176.449,09 - peça 2, p. 20-21) . Responsáveis: José Roberto Pinto Barbosa, Roseli Monteiro da Silva, Márcio Sued da Costa, Erotildes de Amorim Torres, Artur Messias da Silveira e José Montes Paixão;
c)	Constatação 17389 - utilização, no exercício de 2004, de recursos dos tetos financeiros de epidemiologia e controle de doenças - TFECD e de vigilância em saúde - TFVS na aquisição de materiais destinados ao hospital municipal e demais unidades de saúde, em desacordo com a Portaria MS 1172/2004 (R$ 129.418,10 - peça 2, p. 21-24) . Responsáveis: Luciano Leandro Demarchi e Framínio Aristides Gonçalves;
d)	Constatação 17393 - utilização, no exercício de 2008, de recursos do teto financeiro de vigilância em saúde - TFVS na aquisição de materiais de construção para utilização no hospital municipal e nas unidades de saúde do município (R$ 30.736,73 - peça 2, p. 25-26) . Responsáveis: Roseli Monteiro da Silva e Artur Messias da Silveira;
e)	Constatação 17493 - utilização, em 2004, de recursos do teto financeiro de vigilância em saúde - TFVS na aquisição de equipamentos de informática não localizados pela equipe de auditoria (R$ 40.240,00 - peça 2, p. 26-27) . Responsáveis: Luciano Leandro Demachi e Framínio Aristides Gonçalves;
f)	Constatação 17477 - utilização, em 2008, de recursos destinados ao teto financeiro de vigilância em saúde - TFVS no pagamento de manutenção de veículos que não pertencem à frota da Coordenação de Vigilância em Saúde, em desacordo com a Portaria MS 1172/2004 (R$ 43.607,24 - peça 2, p. 30) . Responsáveis: Roseli Monteiro da Silva e Artur Messias da Silveira;
g)	Constatação 17512 - realização de pagamento, em 2008, em valor superior ao constante em nota fiscal (R$ 153,26 - peça 2, p. 30-31) . Responsáveis: Roseli Monteiro da Silva e Artur Messias da Silveira;
h)	Constatação 17511 - utilização, em 2008, de recursos do teto financeiro de vigilância em saúde - TFVS no pagamento de taxa de administração à cooperativa, em descumprimento à Decisão TCU 600/2000 e à Portaria MS 1172/2004 (R$ 1.208,00 - peça 2, p. 33) . Responsáveis: Roseli Monteiro da Silva e Artur Messias da Silveira;
i)	Constatação 17388 - utilização, em 2004 e 2008, de recursos do teto financeiro de vigilância em saúde - TFVS no pagamento de profissionais que não atuaram no desenvolvimento das ações de vigilância em saúde, em descumprimento à Portaria MS 1172/2004 (R$ 544.436,07 - peça 2, p. 33-35) . Responsáveis: Luciano Leandro Demarchi, Roseli Monteiro da Silva, Framínio Aristides Gonçalves e Artur Messias da Silveira.'
Ao que consta (vide peça 4) , a municipalidade só veio a ser notificada acerca dessas ocorrências em 20/6/2011, em ofício endereçado ao então Secretário Municipal de Saúde, Sr. Alexandre Lima Olivares, por meio do qual foi proposta a celebração de Termo de Ajuste Sanitário, regulamentado pela Portaria MS/GM 2046/2009, quanto às irregularidades apontadas nos itens 17389, 17393, 17477 e 17388, no valor original de R$ 748.198,14. 
Quanto aos demais itens (17397, 17422, 17493, 17511 e 17512) , no total de R$ 224.594,55, foi informado que, em razão do disposto no art. 3º da Portaria MS/GM 2046/2009, não caberia a celebração de TAS, devendo o Fundo Nacional de Saúde prosseguir com o processo, visando a recomposição do valor devido ao Ministério da Saúde .
Foi, então, celebrado o TAS 116 (peças 6, 25, 26) , em 10/11/2011 (data da assinatura do termo pelo Secretário da SGEP/MS) - cuja execução se daria em 12 meses após a sua publicação no DOU, prorrogáveis por mais seis meses (Cláusula 7ª.) -, tendo o município, por intermédio do Sr. Alexandre Olivares, se comprometido a cumprir o plano de trabalho apresentado (peça 5) , depositando, para tanto, o valor impugnado corrigido (R$ 983.763,61) no respectivo fundo de saúde (Cláusula Terceira) 
Em contrapartida, o Denasus promoveu o sobrestamento do processo de auditoria em relação aos itens objeto do termo, sendo da competência desse departamento a verificação da execução das obrigações pactuadas no TAS (Cláusulas 4ª. e 5ª.) . 
Foi pactuado que, em caso de descumprimento parcial ou total do TAS, haveria a continuidade do processo de auditoria, inclusive com o encaminhamento ao Fundo Nacional de Saúde para as providências de ressarcimento (Cláusula 6ª.) . Não foi estabelecida a aplicação de qualquer sanção ao gestor faltoso. 
Não foi juntada aos autos a publicação do TAS no DOU, mas há cópia de ofício por meio do qual esse documento foi enviado ao Sr. Alexandre Olivares, em 23/11/2011 (peça 9) . É de se supor que a publicação teria se dado em 22/11/2011, considerando que, em todas as notificações subsequentes é mencionado que o prazo de vigência se encerrou em 22/11/2012.
Consta que houve pedido de prorrogação do prazo para o cumprimento do TAS por seis meses (peça 20) , enviado pelo Sr. Alexandre Olivares, em 8/10/2012. Mas, ao que parece, a prorrogação não foi autorizada, visto que, em novas notificações enviadas em 14/2/2013 e 21/3/2013, desta feita ao então Secretário Municipal de Saúde, Sr. Ricardo Fried, há a informação de que a vigência do termo havia expirado em 22/11/2012 (peças 11 e 12) .
Em 10/6/2013, o Sr. Ricardo Fried recebeu cópia do Relatório Preliminar de Verificação do TAS, de maio/2013 (observação: há a menção no ofício ao TAS 168, mas o equívoco decorre de erro de identificação no correspondente relatório, mas que se refere, efetivamente, ao TAS 116 -  peças 14 e 23) , onde foi apontado seu descumprimento.  Ao tempo da auditoria, houve nova solicitação de prorrogação da vigência do TAS pelo Subsecretário de Saúde (peça 21) , mas não há indícios de providências nesse sentido. 
Antes, houve a interposição de representação perante o Tribunal pelo Denasus, em 19/7/2016, por meio do qual foi comunicada a não execução do TAS (TC Processo 014.644/2017-7) . A esse respeito, foi proferido o Acórdão 6333/2017-2ª. Câmara (peça 16) , sendo determinado à Diretoria Executiva do Fundo Nacional de Saúde que:
 (...) no tocante ao Termo de Ajustamento Sanitário nº 116 celebrado com o Município de Mesquita/RJ, com a constatação, pelo Denasus, da inexecução de correspondente objeto, caso permaneça o prejuízo apurado nos autos e ele supere o valor de alçada fixado pelo art. 6º, inciso I, da IN TCU nº 71/2012 (alterada pela IN TCU nº 76/2016) , no montante de R$ 100.000,00 (cem mil reais) , a referida diretoria providencie a imediata instauração de tomada de contas especial (TCE) , devendo informar o Tribunal de Contas da União de todo o modo sobre o resultado dessas medidas no prazo máximo de até 180 (cento e oitenta) dias, com o eventual envio nesse mesmo prazo, se for o caso, da aludida TCE para o julgamento pelo TCU;
Em face disso e tendo em vista o teor do emblemático Acórdão 1072/2017-TCU-Plenário, os Srs. Ricardo Fried (gestão de 20/2/2013 a 4/7/2013 - peça 36) e Emerson Trindade (peças 17, 27 e 30) foram notificados acerca da necessidade de recomposição, com recursos próprios do município, do Fundo Municipal de Saúde (peças 17, 27 e 30) . 
Não tendo havido resposta, foi dado andamento à instauração desta TCE, com a responsabilização da Secretaria Municipal de Saúde e do Sr. Ricardo Fried (peças 32, 39 a 41) 
Em instrução que constitui a peça 48, o auditor instrutor propôs o arquivamento destes autos, por entender ausentes os pressupostos de constituição e desenvolvimento válido e regular do processo, visto o transcurso de mais de dez anos do fato gerador, sem que tenha havido a notificação do responsável, o que inviabilizaria o exercício do contraditório e da ampla defesa.
Conforme o auditor, em tendo sido descumprido o TAS, retornou-se à situação anterior, com dano ao erário e obrigação de os gestores recomporem o FNS. Assim, a irregularidade tratada nestes autos deixaria de ser o não cumprimento do TAS, e passaria a abranger aquelas apontadas no relatório do Denasus, da responsabilidade dos seguintes agentes: 
25. (...) Artur Messias da Silveira (CPF XXX.100.877-XX) , prefeito (gestão de 1/1/2005 a 31/12/2008) ; Erotildes de Amorim Torres (XXX.438.117-XX) , secretária municipal de saúde (gestão de 22/1/2002 a 14/2/2004) ; Framinio Aristides Gonçalves (XXX.047.747-XX) , prefeito (gestão de 11/12/2004 a 31/12/2004) ; José Montes Paixão (CPF XXX.913.717-XX) , prefeito (gestão de 1/1/2001 a 23/4/2004) ; Luciano Leandro Demarchi (CPF XXX.532.599-XX) , secretário de saúde (gestão de 16/4/2004 a 4/1/2005) ; Roseli Monteiro da Silva (CPF XXX.225.357-XX) , secretária de saúde (gestão de10/04/2006 a 31/8/2008) . 
Não tendo sido identificados os verdadeiros responsáveis pelo dano pelo tomador de contas, restaria ausente um dos pressupostos de constituição e desenvolvimento válido e regular do processo. Ademais, decorridos mais de dez anos das irregularidades sem que tenham sido notificados na fase interna da TCE, estaria configurado efetivo prejuízo ao exercício do contraditório e da ampla defesa pelos gestores, de sorte que seria devido o arquivamento desta TCE. 
O Sr. Diretor, em despacho à peça 49, o qual contou com a anuência do titular da SecexTCE, discordou da proposição. 
Ressaltou que as ocorrências verificadas nestes autos se refeririam a:
a)	desvios de objeto no uso dos recursos do SUS (constatações 17388, 17389 e 17393) , ocorridos nos anos de 2004 e 2008;
b)	desvio de finalidade no uso dos recursos do SUS (constatação 17477) ;
c)	não cumprimento do TAS 116/2011. 
Com relação à ocorrência descrita na alínea 'a', sugeriu, na linha do entendimento firmado por meio do recente Acórdão 1045/2020-TCU-Plenário, que o Município de Mesquita/RJ deva ser dispensado da obrigação de recompor o seu próprio fundo de saúde. 
Quanto à ocorrência tratada na alínea 'b', tendo em vista que o débito é inferior ao limite mínimo estabelecido nos arts. 6º, inciso I, e 19, da IN/TCU 71/2012, entendeu ser dispensável a citação do ente municipal. 
No que tange aos gestores que deram causa a essas duas ocorrências, argumentou que não se justificaria a sua oitiva, visto a prescrição da pretensão punitiva do Tribunal. 
Por fim, no que concerne ao descumprimento do TAS 116/2011 (alínea 'c') , sugeriu a audiência dos Srs. Alexandre Lima Olivares e Ricardo Freid.
Submetidos os autos ao seu Gabinete para fins de autorização da audiência, Vossa Excelência entendeu não ser devida tal medida.
 Ponderou que, sendo um termo acordado consensualmente, sem que haja previsão de multa ao responsável pelo seu descumprimento, ou outra sanção qualquer, não caberia a responsabilização desses agentes perante o Tribunal. 
Entendendo, assim, que os autos já permitiriam o julgamento de mérito pelo Tribunal, requereu o pronunciamento deste representante do MP/TCU, motivo pelo qual teço as considerações a seguir.
**
Primeiramente, por relevante, destaco que todas as ocorrências irregulares que motivaram a celebração do TAS 116/2011 tratam, em meu julgamento, de desvio de objeto, inclusive a constatação 17477.
Conforme consta do relatório do Denasus à peça 2, p. 30, os recursos vinculados à Vigilância em Saúde foram utilizados 'no pagamento de manutenção de veículos que não pertenciam à frota da Coordenação de Vigilância em Saúde, tais como ambulâncias'. Afora isso, o fato teria decorrido da indisponibilidade de recursos em razão da 'redução do repasse do FAE  ao município', sendo, então, executada a despesa 'em apoio à média complexidade'. 
Constata-se, portanto, que os recursos foram utilizados em ações de saúde, embora em objeto diverso do estabelecido. 
Pois bem, antes do advento da Lei Complementar 141/2012, a jurisprudência do Tribunal era firme no sentido da desnecessidade de devolução de recursos aplicados em desvio de objeto.
A esse respeito, faço referência ao Acórdão 2.903/2012-1ª. Câmara, da Relatoria de Vossa Excelência, que bem ilustra o entendimento vigente até então:
O débito apurado nos autos, no montante de R$ 46.158,31, está associado à suposta utilização indevida de recursos do Piso de Atenção Básica (PAB) , com aquisição de medicamentos, gêneros alimentícios e material de consumo, para o hospital municipal, contrariando a NOB/SUS 1/1996 e a Portaria 3.925/GM/MS, de 13/11/1998.
A referida portaria estabelece que tais recursos destinam-se exclusivamente à execução de ações e serviços de atenção básica à saúde, definidas como sendo aquelas situadas no primeiro nível de atenção dos sistemas de saúde, voltadas para a promoção da saúde, prevenção de agravos, tratamento e reabilitação, e, portanto, não poderiam ser utilizadas para custear despesas hospitalares.
Constata-se na planilha de glosas acostada aos autos (vol. 1, fls. 130/136) que, do montante total do débito, R$ 43.165,21 (93,5%) foram gastos com aquisição de medicamentos e de gêneros alimentícios e o restante (R$ 2.993,10) com material de consumo.
Conforme preconizado pelo art. 2º, IV, c/c parágrafo único, da Lei nº 8.142/1992, os recursos para cobertura das ações e serviços de saúde a serem implementados pelos municípios, estados e Distrito Federal devem ser destinados a 'investimentos na rede de serviços, à cobertura assistencial ambulatorial e hospitalar e às demais ações de saúde'.
Na ausência de definição legal do que devam ser consideradas ações de saúde, este Tribunal decidiu firmar entendimento sobre a matéria, prolatando a Decisão 600/2000-TCU-Plenário. 
Com fundamento naquela decisão e na legislação citada, as despesas com aquisição de medicamentos e de gêneros alimentícios que, conforme mencionado, correspondem a 93,5% do débito apurado, podem ser consideradas como aplicações na área da saúde.
Para melhor compreensão acerca das razões que justificam a classificação dessas despesas como sendo ações de saúde, transcrevo a seguir excerto do voto condutor do Acórdão 2023/2009-TCU-Plenário, por meio do qual este Tribunal afastou a irregularidade na aplicação de recursos federais do SUS, causa excludente do débito, à luz da legislação que rege a matéria (art. 2º da Lei 8.142/1992) e do entendimento firmado por esta Corte de Contas (Decisão 600/2000-TCU-Plenário) : 
'8. No caso do serviço relacionado à alimentação, observo que se trata de um item indispensável ao tratamento dos pacientes, visto que a nutrição e dieta, nesse caso, devem ser estabelecidas de acordo com as necessidades e restrições de cada indivíduo. Tais ações são, em essência, parte dos cuidados médicos prestados aos usuários do sistema de saúde e, portanto, não devem ser consideradas como meras atividades administrativas, mas, sim, como atividades finalísticas dos hospitais.
 (...) 
10. Por essa razão, não vejo afronta ao disposto no art. 2º, inciso IV, c/c o parágrafo único, da Lei nº 9.142, de 1990, no que se refere à aplicação dos recursos oriundos do FNS nos serviços em questão e, portanto, afasto a tese de desvio de finalidade aventada na instrução do auditor federal, bem assim a hipótese de ocorrência de débito por esse motivo.'
Comprovado que os recursos do SUS foram quase integralmente utilizados em ações de saúde em benefício da comunidade, conforme preconizado pelo art. 2º, parágrafo único, da Lei 8.142/1992, evidencia-se o desvio de objeto, não subsistindo, consequentemente, o dano ao erário. Nesse sentido, foram as decisões deste Tribunal nos Acórdãos 3404/2007 e 6128/2009, ambos da Segunda Câmara, e 6.925/2009 e 2573/2011, ambos da Primeira Câmara.
Quanto ao débito remanescente de R$ 2.993,10, em razão de sua baixa materialidade, pode ser cancelado, com base nos princípios da insignificância, da economia processual e da racionalidade administrativa, evitando-se, dessa forma, que o processamento da restituição dos valores devidos aos cofres federais acarretem custos superiores aos benefícios. Essa proposta encontra-se em consonância com diversos acórdãos proferidos por esta Casa, sendo exemplos: Acórdão 3508/2006-TCU-Segunda Câmara; Acórdão 3567/2006-TCU-Primeira Câmara; Acórdão 253/2007-TCU-Primeira Câmara e Acórdão 262/2007-TCU-Primeira Câmara.
Assim, considerando que a finalidade de uma tomada de contas especial é estritamente a apuração de existência de dano ao erário e a promoção do ressarcimento, se for o caso, entendo que, com base no art. 5º, § 1º, IV, c/c art. 10 da Instrução Normativa TCU 56/2007 e no item 9.2 do Acórdão 2647/2007-TCU-Plenário, a presente TCE deve ser arquivada por descaracterização do débito, com respaldo na moderna jurisprudência deste Tribunal, a exemplo do Acórdão 4425/2009-TCU-Primeira Câmara, entre outros julgados.
Cabe ressaltar, por fim, que eventuais impropriedades de gestão do SUS de que não resultem dano ao erário deverão ser resolvidas no âmbito dos sistemas de monitoramento, avaliação e controle do SUS.
Sobre o tema, recente normativo editado pelo Ministério da Saúde (Portaria 2.046/2009) regulamentou a possibilidade de ser formalizado Termo de Ajuste Sanitário (TAS) entre os gestores do SUS e o componente do Sistema Nacional de Auditoria (SNA) , quando constatadas impropriedades na gestão do SUS pela auditoria.
Com a celebração do TAS, os recursos remanejados indevidamente para outra área de atenção da saúde deverão ser aplicados no próprio município, evitando assim a devolução dos recursos ao Fundo Nacional de Saúde (FNS) . Essa é medida bastante consentânea com a finalidade original da transferência de recursos, consistente em garantir o acesso universal às ações e serviços de saúde do município, promovendo a redução dos riscos de doenças. (destaquei) 
Nesse mesmo sentido foi o pronunciamento exarado por Vossa Excelência no Voto Condutor do Acórdão 4.632/2015-1ª. Câmara. 
Os aspectos introduzidos pela Lei Complementar 141/2012 vieram a ser detidamente estudados pelo Exmo. Ministro Bruno Dantas no âmbito do TC Processo 022.118/2015-2, resultando na prolação do já referenciado Acórdão 1072/2017-TCU-Plenário, no âmbito do qual foi firmado o seguinte entendimento em relação aos débitos decorrentes de desvio de objeto ou finalidade no uso de recursos do SUS:
9.3.2. com relação aos débitos decorrentes de desvio de objeto ou finalidade: 
9.3.2.1. o art. 27, inciso I, da Lei Complementar 141/2012 impõe a obrigação de devolução dos valores aplicados indevidamente, não fazendo distinções entre o desvio de objeto e o de finalidade; 
9.3.2.2. considerando que as despesas irregulares são realizadas em benefício da comunidade local, cabe, na linha do que determina o art. 3º Decisão Normativa TCU 57/2004 e o art. 27, inciso I, da Lei Complementar 141/2012, ao ente federado a obrigação de recompor, com recursos próprios, os valores gastos indevidamente, atualizados monetariamente, ao fundo de saúde do ente beneficiário do repasse, podendo, ainda, haver a responsabilização solidária do agente público causador da irregularidade e a sua apenação com multa; 
9.3.2.3. embora não se possa falar propriamente em dano ao erário, a obrigação de recomposição do fundo local caracteriza um débito do ente beneficiário do repasse perante o fundo de saúde local, cabendo, portanto, a instauração de tomada de contas especial para perquirir esses valores, nos moldes da Lei 8.443/1992 e dos demais normativos que regem a matéria no âmbito deste Tribunal, bem como das diretrizes estabelecidas no item 9.3.5 abaixo e seus subitens;
Portanto, consoante esse decisum, em se verificando, indistintamente, desvio de objeto ou finalidade no uso dos recursos do SUS, cabe ao ente federado a obrigação de recompor, com recursos próprios, ao seu fundo de saúde, os valores gastos indevidamente, podendo haver a responsabilidade solidária do agente público causador e a sua apenação com multa.
A questão que sobressai do exposto é: o entendimento firmado acerca das regras definidas nessa nova norma se aplicaria aos desvios ocorridos antes de sua vigência? 
Com efeito, há uma corrente jurisprudencial no sentido de que, mesmo para recursos repassados anteriormente à Lei Complementar 141/2012, haveria a obrigação de ressarcimento do ente municipal ao respectivo fundo municipal de saúde (Acórdão 1037/2019-TCU-Plenário, 1.391/2019-Plenário e 3.536/2019-1ª. Câmara) . 
Como bem salientado pelo Exmo. Ministro Benjamin Zymler no Voto condutor do Acórdão 1045/2020-TCU-Plenário, proferido nos autos do TC Processo 005.366/2019-4:
39. Por certo, esse novo entendimento não advém da Lei Complementar 141/2012, que não retroage, mas sim de nova percepção deste Tribunal sobre a matéria. Isso porque, segundo essa linha de entendimento, seria mais consentâneo com o interesse público assegurar que a prestação dos serviços de saúde ocorra de acordo com a estratégia pré-definida e, portanto, presumivelmente, contribuindo para uma alocação ótima dos escassos recursos disponíveis.
Nada obstante tenha feito essas observações, o referido Relator entendeu por bem não sugerir a restituição de recursos ao fundo de saúde do ente beneficiário, em razão da especificidade do caso: o desvio de objeto teria ocorrido há cerca de dez anos. Em razão disso, ponderou o seguinte: 
43. Ora, como antes exposto, o processo de planejamento e orçamento do Sistema Único de Saúde (SUS) deve compatibilizar as necessidades da política de saúde com a disponibilidade de recursos em planos de saúde dos municípios, dos estados, do Distrito Federal e da União (art. 36 da Lei 8.080/1990) .
 (...) 
46. Em suma, a cada período de quatro anos há a definição das necessidades de saúde da população e a previsão de recursos para supri-las.
47. Por certo, a ocorrência de desvio de objeto no exercício de 2010 provocou que as ações de saúde naquele exercício não tenham acontecido como o planejado. Ou seja, não ocorreram os procedimentos oftalmológicos então previstos (treino de orientação e mobilidade; atendimento/acompanhamento; e reabilitação visual) .
48. Entretanto, não há garantia de que, transcorridos dez anos, tais procedimentos ainda sejam necessários ou se encaixem como prioritários. É possível que essa demanda já tenha sido suprida nos exercícios seguintes e não se faça mais necessária. É igualmente possível que essa demanda ainda seja necessária e já estejam contemplados recursos no plano de saúde atual para supri-la. Ainda é possível que a demanda ainda exista, mas haja outras prioridades para a saúde mais relevantes e que se colocam como prioritárias na destinação dos recursos.
49. Em outras palavras, a transferência dos recursos federais ora questionados teve como fim a prestação de serviços definidos por condições particulares da realidade daquele período. Remanejar recursos do município agora representaria obrigação dissociada da análise das reais necessidades da população local, com impacto no planejamento das ações de saúde, que, por sua vez, também seguem ditames legais específicos.
50. Em suma, quanto o Tribunal determina que o município realoque recursos para um objeto atrelado a necessidades de dez anos atrás pode interferir de forma inadequada no uso efetivo dos recursos atualmente disponíveis para tão importante área e afetar o cumprimento das metas previstas no plano plurianual de saúde. Nesse sentido, menciono o decidido mediante o Acórdão 5313/2019-TCU-Segunda Câmara) .
51. Deve, dessa forma, ser considerado o disposto no art. 20 da Lei de Introdução às normas do Direito Brasileiro para que, neste caso concreto, não seja efetuada determinação ao município para que recomponha os próprios cofres municipais:
'Art. 20. Nas esferas administrativa, controladora e judicial, não se decidirá com base em valores jurídicos abstratos sem que sejam consideradas as consequências práticas da decisão.'
52. Outro aspecto a ser considerado é que o gestor atual da municipalidade não deu causa ao desvio praticado por seu longínquo antecessor. Ou seja, esse primeiro que, presumivelmente, fez um adequado planejamento de saúde e buscou cumpri-lo, vai ter a realização de suas metas prejudicadas por um fato a que não deu causa. Ou seja, acaba-se, por via transversa, punindo o bom gestor, sem prejuízo, por certo, da população que não vai ter atendidas as suas necessidades mais prementes de saúde.
53. Creio não haver dúvidas de que a prática de desvio de objeto na área de saúde é fato grave e que deve estar sujeito a uma resposta pronta e rígida por parte desta Corte de Contas de forma a desencorajar tal procedimento. Nesse aspecto, creio que a aplicação de sanção pecuniária e o julgamento pela irregularidade das contas dos responsáveis por tal procedimento sirvam ao propósito de prevenir a ocorrência de outras infrações e de desestimular a prática da conduta.
54. Por outro lado, a determinação para que a municipalidade recomponha os próprios cofres municipais pode ter o efeito contrário, ou seja, servir de estímulo para que o gestor pratique o desvio de objeto. Isso porque, ciente de que a determinação, de acordo com os necessários trâmites processuais, não ocorrerá durante o seu mandato, o gestor pode se sentir estimulado a praticar o ilícito de forma a prejudicar o seu sucessor, eventual adversário político. Ou seja, o prefeito antecessor pratica o ato ilícito para atender interesses próprios de sua gestão e ainda prejudica o seu sucessor.'
Ora, no caso aqui tratado, os desvios de objeto se deram em momento bem anterior à edição da Lei 141/2012, especificamente nos exercícios de 2004 e 2008, motivo pelo qual, à semelhança do Sr. Diretor e do dirigente da Secex-TCE, julgo plenamente aplicável o entendimento firmado no Acórdão 1045/2020-TCU-Plenário, no sentido de dispensar o Município de Mesquita/RJ da responsabilidade de recompor seu próprio fundo de saúde. 
Com relação aos gestores que deram causa às irregularidades, ante a prescrição da pretensão punitiva do Tribunal, também considero despiciendas providências a respeito.
Por fim, passo a tratar da sugestão de audiência dos Srs. Alexandre Lima Olivares e Ricardo Freid.
De imediato, entendo desarrazoada a audiência do Sr. Ricardo Freid, visto que não foi o signatário do TAS, cuja vigência se encerrou em momento anterior a sua gestão, especificamente em 22/11/2011, quando o Sr. Alexandre Olivares ainda ocupava o cargo de secretário municipal de saúde. 
Quanto ao Sr. Alexandre Olivares, embora tenha sido o signatário do TAS e a vigência do acordo tenha se encerrado durante a sua gestão, cabe destacar que:
a)	o TAS, nos termos do art. 1º da Portaria MS 2.046/2009, 'tem por finalidade a correção de impropriedades decorrentes do descumprimento de obrigações previstas em normativas do Ministério da Saúde relativas à gestão do SUS, por meio de compromisso firmado pelos gestores do SUS'. Trata-se, portanto, de medida adotada na esfera administrativa, ainda na fase interna das apurações, com vistas a evitar a continuidade do processo de auditoria, que pode resultar na instauração de TCE;
b)	constitui-se, assim, em acordo com vistas à resolução administrativa das ocorrências apontadas em relatório de fiscalização, cujo descumprimento não enseja a aplicação de qualquer punição ao gestor signatário, mas apenas a continuidade das providências necessárias ao ressarcimento (nesse sentido a já mencionada Cláusula 6ª  do TAS - peça 6, p. 3) .
Portanto, à semelhança de Vossa Excelência, entendo que não cabe a responsabilização do Sr. Alexandre perante o Tribunal por essa ocorrência.   
***
Ante todo o exposto, entendo que os presentes autos devam ser arquivados, com fundamento nos arts. 169, inciso VI, e 212 do RI/TCU, ante a ausência de pressupostos para o seu desenvolvimento válido e regular."
	É o relatório.

não há.

Subprocurador-Geral Lucas Rocha Furtado.

TOMADA DE CONTAS ESPECIAL. FNS. SUS. DESVIO DE OBJETO. PRESCRIÇÃO. ARQUIVAMENTO. COMUNICAÇÕES.

TOMADA DE CONTAS ESPECIAL (TCE)

Secretaria de Controle Externo de Tomada de Contas Especial (Secex-TCE).

Examino tomada de contas especial instaurada pelo Fundo Nacional de Saúde (FNS) , em desfavor da Secretaria Municipal de Saúde de Mesquita/RJ e do Sr. Ricardo Fried, secretário municipal de Saúde no período de 20/2/2013 a 19/10/2018, em razão de irregularidades na aplicação de recursos do Sistema Único de Saúde (SUS) , evidenciadas no relatório da auditoria 7653, do Departamento Nacional de Auditoria do SUS (Denasus) , que deram origem ao estabelecimento, junto ao Ministério da Saúde (MS) , do termo de ajuste sanitário (TAS) 116/2011, que restou descumprido.
A auditoria 7653, realizada de 26/11 a 12/12/2008, teve como finalidade avaliar a aplicação dos recursos financeiros repassados pelo MS no âmbito dos tetos financeiros de epidemiologia e controle de doenças e de vigilância em saúde nos exercícios de 2002, 2003 e 2004 e no período de maio a outubro de 2008[footnoteRef:2]. [2:  Peça 2, p. 3.] 
Em 20/6/2011, o Denasus autorizou a celebração do TAS[footnoteRef:3], no montante original de R$ 748.198,14. Entre 20/5 a 7/6/2013, a fim de verificar o cumprimento do referido termo, foi realizada auditoria que concluiu[footnoteRef:4] que a Secretaria Municipal de Saúde de Mesquita/RJ não cumpriu o acordado, no que concerne ao previsto no plano de trabalho, que previa aplicação do valor de R$ 983.763,61, montante que se refere à utilização indevida de recursos do FNS. [3:  Peça 4.]  [4:  Peça 24, p. 8.] 
Concluiu-se, então, pela responsabilização do secretário municipal de Saúde à época da realização da auditoria de verificação de cumprimento do TAS, Sr. Ricardo Fried, pelo valor de R$ 983.766,61. Posteriormente, em 19/10/2018, o parecer[footnoteRef:5] do Denasus incluiu a responsabilização da secretaria de Saúde de Mesquita/RJ, e deu-se sequência à instauração da tomada de contas especial. [5:  Peça 31.] 
O relatório do tomador de contas especial[footnoteRef:6] destaca que: [6:  Peça 41.] 
"Ressaltamos que a instauração desta Tomada de Contas Especial se deu em atendimento a determinação do Tribunal de Contas da União, o qual em seu Acórdão 9333/2017-TCU-Segunda Câmara de 11/07/2017 (fl. 09 SEI 0122234) , em seu parágrafo 1.7.1. Determina ao Fundo Nacional de Saúde que instaure a devida TCE, citamos:
'1.7.1. à Diretoria Executiva do Fundo Nacional de Saúde que, no tocante ao Termo de Ajuste Sanitário nº 116 celebrado com o Município de Mesquita/RJ, com a constatação pelo DENASUS, da inexecução de correspondente objeto, caso permaneça o prejuízo apurado nos autos e ele supere o valor de alçada fixado pelo art. 6º, inciso I, da IN/TCU nº 71/2012 (alterada pela IN/TCU nº 76/2016) , no montante de R$ 100.000,00 (cem mil reais) , a referida diretoria providencie a imediata instauração de tomada de contas especial (TCE) , devendo informar ao Tribunal de Contas da União de todo o modo sobre o resultado dessas medidas no prazo máximo de 180 (cento e oitenta) dias, com o eventual envio nesse mesmo prazo, se for o caso, da aludida TCE, para o julgamento pelo TCU;' (...) ."
Diante disso, o tomador de contas concluiu pela responsabilização solidária da Secretaria Municipal de Saúde de Mesquita/RJ e do Sr. Ricardo Fried[footnoteRef:7], no montante original quantificado em R$ 983.763,61, embora sem especificar explicitamente o cofre credor. [7:  Peça 41.] 
O relatório de auditoria da Controladoria-Geral da União[footnoteRef:8] chegou às mesmas conclusões. Após serem emitidos o certificado de auditoria[footnoteRef:9], o parecer do dirigente de controle interno[footnoteRef:10] e o pronunciamento ministerial[footnoteRef:11], o processo foi remetido a este Tribunal. [8:  Peça 43.]  [9:  Peça 44.]  [10:  Peça 45.]  [11:  Peça 46.] 
No âmbito do Tribunal, o auditor da Secretaria de Controle Externo de Tomada de Contas Especial (Secex-TCE) responsável pela instrução do feito concluiu[footnoteRef:12] que a presente TCE deveria ser arquivada sem julgamento do mérito, por ausência de pressupostos de constituição e de desenvolvimento válido e regular do processo, diante do transcurso de mais de dez anos desde o fato gerador, sem que tenha havido a notificação do responsável pela autoridade administrativa federal competente, circunstância que inviabiliza o pleno exercício do contraditório e da ampla defesa. [12:  Peça 48.] 
Essa conclusão se fundamentou no fato de o Sr. Ricardo Fried não ser o gestor responsável pelo dano apontado pelo Denasus, e sim o responsável, apenas, por não ter cumprido o TAC, evento que tinha como consequência, conforme cláusulas do próprio termo, somente a continuidade da auditoria 7653. Os responsáveis pela gestão dos recursos seriam, em tese, os secretários municipais de saúde e prefeitos à época dos fatos.
Em posicionamento discordante, o diretor e o dirigente da Secex-TCE concluíram[footnoteRef:13]: [13:  Peças 49 e 50.] 
"19. A análise constante dos itens 10 a 12 desta peça permite concluir que, pelas mesmas razões contidas no voto condutor do Acórdão 1045/2020-TCU-Plenário - rel. min. Benjamin Zymler, o Município de Mesquita-RJ deve ser dispensado do recolhimento dos débitos relativos aos desvios de objetos tratados no TAS 116/2011. 
20. Quanto ao débito correspondente ao desvio de finalidade, o único remanescente nesta TCE, conclui-se, de acordo com a análise contida nos itens 13 e 14 retro, que pode também ser dispensado o seu recolhimento, devido à baixa materialidade e por estar abaixo do limite mínimo de R$ 100.000,00, na forma estabelecida conforme os arts. 6º, inciso I, e 19 da IN/TCU 71/2012, modificada pela IN/TCU 76/2016. 
21. Conclui-se, também, que resta prescrita a pretensão punitiva que poderia alcançar os gestores que deram causa aos desvios de objeto e de finalidade, considerando que tais irregularidades ocorreram há mais de 10 anos, nos anos de 2004 e 2008. 
22. Conclui-se, por fim, pela necessidade de se realizar audiência dos gestores que deixaram que deixaram de dar cumprimento ao TAS 116/2011."
O processo, então, foi remetido a meu gabinete para autorização da audiência dos Srs. Alexandre Lima Olivares e Ricardo Fried, secretários municipais de Saúde de Mesquita/RJ, respectivamente nos períodos de 15/9/2010 a 1º/1/2013, e de 20/2/2013 a 19/10/2018.
Quanto à audiência sugerida pelo dirigente da Secex-TCE, em razão de os termos de compromisso serem ajustes estabelecidos consensualmente pelas partes para atingimento de um determinado objetivo, os partícipes detêm ciência das consequências em caso de descumprimento, visto que as previram no termo assinado.
No caso em tela, o descumprimento levaria à continuidade da auditoria por parte do Denasus, a fim de apuração do dano e responsabilização dos agentes, até mesmo do ente federado, se fosse o caso. Não havia previsão de multa ao responsável pelo descumprimento, ou outra sanção.
Diante dessa situação, considerei que os autos já permitiam o julgamento por parte desta Corte e determinei[footnoteRef:14] o encaminhamento dos autos ao MP/TCU para emissão de pronunciamento conclusivo quanto à proposta de mérito apresentada pelo auditor da Secex-TCE na peça 48. [14:  Peça 51.] 
O representante do MP/TCU, subprocurador-geral Lucas Rocha Furtado, endossou o encaminhamento proposto pelo auditor[footnoteRef:15]. [15:  Peça 52.] 
II
Concordo com a análise empreendida pelo auditor instrutor da Secex-TCE, corroborada pelo representante do MP/TCU, a qual adoto como fundamento para minhas razões de decidir, sem prejuízo de complementar o exame com as considerações abaixo.
Conforme apontado pelo MP/TCU, embora o Sr. Alexandre Olivares tenha sido o signatário do TAS e a vigência do referido termo tenha se encerrado durante a sua gestão, o acordo buscava resolução administrativa das ocorrências apontadas em relatório de fiscalização, cujo descumprimento não ensejava a aplicação de qualquer punição ao gestor signatário. Não há motivos, portanto, para sua responsabilização em razão de descumprimento, cujo resultado foi, apenas, a continuidade do processo de apuração.
No caso do Sr. Ricardo Fried, constatou-se que não foi o signatário do TAS, cuja vigência se encerrou em momento anterior a sua gestão, especificamente em 22/11/2011. Não caberia, assim, sua responsabilização, mesmo que o descumprimento fosse passível de apenação, o que, conforme apurado, não era.
Quanto ao suposto dano apontado pelo tomador de contas especial, é acertado o posicionamento do MP/TCU quanto a sua desconstituição, em razão de se tratar de desvios de objeto, na linha jurisprudencial desta Corte.
Além disso, a se considerar que tais despesas ocorreram nos exercícios de 2004 e 2008, o município de Mesquita/RJ pode ser dispensado da responsabilidade de recompor seu próprio fundo de saúde, uma vez que, conforme defendido pelo MP/TCU, que se baseou no conteúdo do voto condutor do Acórdão 1045/2020-TCU-Plenário, proferido nos autos do TC Processo 005.366/2019-4, de relatoria do ministro Benjamin Zymler, não há garantia de que, transcorridos mais de dez anos, tais aplicações ainda sejam necessárias ou se encaixem como prioritárias.
Por fim, considero que a busca em se responsabilizar os agentes que deram causa a tais incorreções se mostra, transcorridos mais de dez anos dos fatos, inviável, dada a prescrição da pretensão punitiva.
Assim, em consonância com os pareceres analisados, entendo que os presentes autos devam ser arquivados, com fundamento nos arts. 169, VI, e 212 do RI/TCU, ante a ausência de pressupostos para o desenvolvimento válido e regular do processo.
Diante do exposto, manifesto-me pela aprovação do acórdão que ora submeto à apreciação deste Colegiado. 
TCU, Sala das Sessões Ministro Luciano Brandão Alves de Souza, em 17 de novembro de 2020.
Weder de Oliveira 
Relator